【裁判字號】    92,聲判,74
【裁判日期】    920829
【裁判案由】    聲請交付審判
【裁判全文】
臺灣臺北地方法院刑事裁定                          九十二年度聲判字第七四號
    聲  請  人
    即  告訴人  戊○○
    代  理  人  楊詠熙律師
    被      告  許候進  男  八.
                丁○○  男  七.
                乙○○  男  五.
                許嘉坡  男  四.
                甲○○  男  五.
                丙○○  男  四.
右列聲請人即告訴人因被告誣告案件，不服臺灣高等法院檢察署檢察長中華民國九十
二年三月七日九十二年度上聲議字第五六七號駁回再議之處分（原不起訴處分案號：
臺灣臺北地方法院檢察署九十一年度偵字第二二二二０號），聲請交付審判，本院裁
定如左：
    主  文
聲請駁回。
    理  由
一、按告訴人不服上級法院檢察署檢察長或檢察總長認再議為無理由而駁回之處分者
    ，得於接受處分書後十日內委任律師提出理由狀，向該管第一審法院聲請交付審
    判；法院認交付審判之聲請不合法或無理由者，應駁回之，刑事訴訟法第二百五
    十八條之一、第二百五十八條之三第二項前段，分別定有明文。次按民國九十一
    年一月十七日三讀通過，同年二月八日公佈之刑事訴訟法第二百五十八條之一係
    參考德國刑事訴訟法第一百七十二條第二項之規定及日本刑事訴訟法第二百六十
    二條之規定，增訂「聲請法院交付審判制度」，告訴人於不服上級檢察署之駁回
    處分者，得向法院聲請交付審判；其目的係為對於檢察官起訴裁量之制衡，除貫
    徹檢察機關內部檢察一體之原則所含有之內部監督機制外，另宜有檢察機關以外
    之監督機制，由法院保有最終審查權而介入審查，以提供告訴人多一層救濟途徑
    （刑事訴訟法第二百五十八條之一立法理由參照），促使檢察官對於不起訴處分
    為最慎重之篩選，審慎運用其不起訴裁量權；從而，本條之適用一方面係強制告
    訴人先循檢察機關內部之監督機制救濟無效果後，始由法院為之，另方面亦促使
    檢察機關內部省視其不起訴處分是否妥當，法院有最終審查權；故交付審判之制
    度雖賦予法院於告訴人交付審判之聲請裁定准否前，可依同法第二百五十八條之
    三第三項規定為「必要之調查」，然法院於審查交付審判之聲請有無理由時，應
    以審酌告訴人所指摘不利被告之事證未經檢察機關詳為調查或斟酌，或不起訴處
    分書所載理由違背經驗法則、論理法則及證據法則為限，方符本條係為制衡檢察
    官起訴裁量權之立法意旨。
二、聲請交付審判意旨略以：(1)被告捏造虛假之事實：本案土地係聲請人之父許萬得
    付出頭款後，於五十七年十月間，向華南銀行貸款新台幣三十八萬八千元向業主
    方玉泉所買，於許萬得之日記中皆有記載，並有保存本票原本一紙為證，該土地
    乃許萬得遺產，僅借用被告丁○○之名登記為所有權人而已。許萬得過世後，被
    告丁○○本應將土地所有權人登記為所有繼承人共有，卻將土地出售予本案其餘
    五名被告。被告丁○○、許候進與其餘四兄弟於七十五年六月十四日及八十一年
    七月六日所簽訂六兄弟協議書內記載，土地以不分割為原則，由六兄弟平均繼承
    ，且有八十六年四月二十二日委任狀及被告丁○○之妻許方善同意書佐證，被告
    對上開土地為許萬得之遺產乙節並無爭執。被告丁○○等於檢察官偵查中曾表示
    因為聲請人戊○○告其等於淡水工廠之刑事案件，故其等亦對聲請人提竊佔告訴
    等語，有庭訊筆錄及錄音帶為證，足證被告係蓄意報復。(2)被告於主觀上有誣告
    之故意：被告等人明知土地非其所有，竟意圖使聲請人受刑事處分，向台灣台北
    地方法院檢察署捏稱該土地不是許萬得所買，而係被告丁○○自己所買，並先誑
    稱為其富有的太太娘家出資所購，後又改稱係其自己以賺得之金錢付款，但為到
    庭作證之姊妹一致反駁。被告丁○○、許候進乃當年代理許萬得付價金取回買賣
    土地契約書之人，而於完成買地手續後父子三人談論土地如何利用等情，有許萬
    得之日記可證，許萬得當年為慶祝置下此一重要產業，尚前往神農五穀廟酬謝神
    明，且聲請人並無在土地上搭建房屋之事實，可前往履勘現場即明真相云云。
三、經查：
（一）聲請人前以被告許候進、丁○○、乙○○、許嘉坡、丙○○、甲○○六人明知
      坐落苗栗縣竹南鎮○○段八四一、八四一之一～之五地號等土地為聲請人之父
      許萬得生前購得，登記於被告丁○○之名下，於許萬得去世後，應由聲請人、
      被告許候進、丁○○及兄弟姊妹共十三人所共同繼承，且聲請人與被告許候進
      、丁○○及兄弟等人曾分別於七十五年七月十四日及八十一年七月十五日簽署
      協議書，約定前開土地以不分割為原則，由六兄弟等分繼承，並推舉一人負責
      改建萬得大樓事宜，聲請人於八十一年回國後，因見兄弟間對於改建大樓一事
      意見紛歧，躊躇不前，乃先行斥資僱工修繕，嗣後並於八十六年四月二十二日
      受兄弟姊妹正式委任辦理改建事宜，詎被告等人竟向台灣台北地方法院檢察署
      誣告聲請人涉及竊占罪嫌，使聲請人有受刑事訴追之虞，因認被告等人涉有刑
      法第一百六十九條第一項誣告罪嫌，向臺灣臺北地方法院檢察署提出告訴，經
      臺灣臺北地方法院檢察署檢察官以九十一年度偵字第二二二二０號案件偵查後
      ，於九十一年十二月十七日以被告犯罪嫌疑不足而為不起訴處分，經聲請人聲
      請再議，再經台灣高等法院檢察署以原處分之認定並無違誤，而於九十二年三
      月七日以九十二年度上聲議字第五六七號駁回其再議之聲請等情，業經本院依
      職權調閱臺灣臺北地方法院檢察署及台灣高等法院檢察署上開案件卷宗核閱無
      誤。
（二）按犯罪事實應依證據認定之，無證據不得推定其犯罪事實，刑事訴訟法第一百
      五十四條定有明文。次按事實之認定，應憑證據，如未能發現相當證據，或證
      據不足以證明，自不能以推測或擬制之方法，為裁判基礎。而告訴人之告訴，
      係以使被告受刑事訴追為目的，是其陳述是否與事實相符，仍應調查其他證據
      以資審認。又認定犯罪事實，所憑之證據，雖不以直接證據為限，間接證據亦
      包括在內，然無論直接或間接證據，其為訴訟上之證明，須於通常一般之人均
      不致有所懷疑，而得確信其為真實之程度者，始得據之為有罪之認定，倘其證
      明尚未達到此一程度，而有合理性懷疑之存在時，即無從為有罪之認定。最高
      法院四十年台上字第八六號、五十二年臺上字第一三００號、七十六年台上字
      第四九八六號判例意旨分別可資參照。
（三）次按誣告罪之成立，以意圖他人受刑事處分或懲戒處分，而為虛偽之告訴告發
      報告者為要件，所謂虛偽係指明知無此事實故意捏造者而言，若告訴人誤認有
      此事實或以為有此嫌疑，自不得指為虛偽，即難科以本罪；同時，須以告訴人
      所訴被訴人之事實必須完全出於虛構為要件，若有出於誤會或懷疑有此事實而
      為申告，以致不能證明其所訴之事實為真實，縱被訴人不負刑責，而告訴人本
      缺乏誣告之故意，亦難成立誣告罪名，最高法院四十年台上字第八八號及四十
      四年台上字第八九二號判例意旨分別可資參照。查被告丁○○、乙○○、許嘉
      坡等三人於檢察官偵查中固均坦承有於八十九年間具狀對於聲請人提出竊占告
      訴之事實，惟均堅決否認有何誣告之犯行，辯稱：前開土地係被告六人所共有
      ，聲請人未經被告等六人之同意，於八十九年六、七月間僱工就前揭建築物進
      行改建，被告六人始行提出竊占告訴等語。而聲請人前揭指訴情節，業據其於
      偵查中提出七十五年七月十四日、八十一年七月十五日分別經聲請人、被告許
      候進、丁○○及其他兄弟許謹得等人當場簽署之「許氏六兄弟協議書」、上述
      六人於八十年七月十七日之會議紀錄及八十六年四月二十二日委任狀等各一紙
      在卷可按；而被告六人右開所辯情節，亦據彼等於偵查中提出上開載明所有權
      人為被告六人之土地登記謄本各一紙、被告丁○○為買受人之買賣契約書一份
      附卷可佐。綜上各情，足見聲請人與被告六人間，係就前開土地是否為許萬得
      生前出資所購得並屬其死亡後之遺產，而應由聲請人及被告許候進、丁○○及
      其他兄弟姊妹等十三人共同繼承一事，有所爭執，然上揭事實之有無及實體上
      權利歸屬，係屬民事糾葛，本應依循民事訴訟途徑尋求確認解決，聲請人及被
      告雙方對於前述土地所有權之歸屬既生爭執，在該項紛爭尚未解決之前，被告
      六人以彼等為上開土地登記名義上之所有權人，認為聲請人未經全體共有人同
      意而在該建築物上修繕營建涉有竊占犯行而據以提出告訴，目的係在解決前開
      土地所有權之紛爭，並非虛構事實或全無所本，聲請人倘認其未涉竊占犯行，
      應於前開竊占案件偵查中予以答辯，循司法調查途徑加以釐清，尚難認被告等
      人於主觀上有何意圖使聲請人受刑事處分之犯意可言，與刑法第一百六十九條
      誣告罪之構成要件，即有未合，不能遽行以該條罪名相繩。
四、綜右所述，原檢察官及臺灣高等法院檢察署檢察長就聲請人於偵查中提出之告訴
    理由均已多方斟酌，且因查無其他積極證據證明被告等人涉有聲請人所指之誣告
    犯行，乃依刑事訴訟法第二百五十二條第十款規定，分別予以不起訴處分及駁回
    再議之聲請，並於上開處分書中詳為論述法律上之理由，對照卷內資料，於法並
    無違誤。本件聲請意旨仍執前詞，對於原處分加以指摘求予交付審判，非有理由
    ，應予駁回。
五、依刑事訴訟法第二百五十八條之三第二項前段，裁定如主文。
中      華      民      國      九十二    年      八    月    二十九    日
                                      臺灣臺北地方法院刑事第七庭
                                          審判長法  官  梁耀鑌
                                                法  官  蕭清清
                                                法  官  邱光吾
右正本證明與原本無異。
本裁定不得抗告。
                                                書記官  劉英芬
中      華      民      國      九十二    年      九     月     二      日


司法院資訊處製作；財團法人民間司法改革基金會備份。
